臺灣彰化地方法院民事判決
110年度訴字第159號
原      告  黃貞耀  
訴訟代理人  劉嘉堯律師
            黃衍洲  
被      告  黃惠鈴(李嘉哲之承當訴訟人)

訴訟代理人  謝文明律師
上列當事人間請求排除侵害等事件，本院於民國110年8月18日言
詞辯論終結，判決如下：
    主  文
原告之訴駁回。
訴訟費用由原告負擔。
    事實及理由
壹、程序部分
一、按確認法律關係之訴，非原告有即受確認判決之法律上利益
    者，不得提起之，民事訴訟法第247條第1項前段定有明文。
    所謂即受確認判決之法律上利益，係指法律關係存否不明確
    ，原告主觀上認其在法律上之地位有不安之狀態存在，此種
    不安之狀態，能以確認判決將之除去者而言（最高法院42年
    台上字第1031號判例參照）。本件原告主張其對於坐落彰化
    縣○○市○○段000地號土地上如附圖即彰化縣彰化地政事務所1
    08年3月7日土地複丈成果圖所示編號B4、B5、B6、B7、B4-1
    、B5-1、B7-1部分面積合計199.1平方公尺建物，有應有部
    分83/1991之事實上處分權存在，為被告所否認，致原告法
    律上地位有受侵害之危險，而此項危險得以確認之訴除去，
    是原告提起本件確認之訴，應有確認利益。
二、按訴訟繫屬中為訴訟標的之法律關係，雖移轉於第三人，於
    訴訟無影響，但第三人如經兩造同意者，得聲請代當事人承
    當訴訟，民事訴訟法第254條第1項定有明文。本件原被告李
    嘉哲所有彰化縣○○市○○段000地號土地及其上同段754、755
    、756建號建物，即門牌號碼彰化市彰化縣○○路0段000號房
    屋及其增建部分，於訴訟繫屬中之民國（下同）110年2月8
    日已移轉登記予被告，有土地、建物登記簿謄本在卷可稽。
    茲已於110年8月18日當庭承當訴訟，原告亦表示同意，揆諸
    上開說明，亦應准許。 
三、次按訴狀送達後，原告不得將原訴變更或追加他訴。但被告
    同意者、請求之基礎事實同一者，不在此限。被告於訴之變
    更或追加無異議，而為本案之言詞辯論者，視為同意變更或
    追加。民事訴訟法第255條第1項第1、2款、第2項定有明文
    。經查，原告原起訴聲明：一、確認原告就坐落彰化縣○○市
    ○○段000地號土地上如附圖即彰化縣彰化地政事務所108年3
    月7日土地複丈成果圖所示編號B4、B5、B6、B7、B4-1、B5-
    1、B7-1部分面積合計199.1平方公尺建物，有應有部分83/1
    991之事實上處分權存在。二、被告應將上開建物之編號B6
    房屋突出物之鐵捲門至於隨時可開啟之狀態，供全體共有人
    出入。三、訴訟費用由被告負擔。」，嗣於民國（下同）11
    0年4月14日具狀追加不當得利之法律關係為其備位請求，核
    原告追加前後，請求之基礎事實同一，且被告就此並無異議
    而為抗辯，視為同意原告之追加，合於前開規定，應予准許
    。至原告至遲於本院言詞辯論終結後之110年8月25日以民事
    聲請再開辯論狀具狀再追加民法第811、816條之法律關係為
    其備位請求，因言詞辯論已終結，所為訴之變更或追加，未
    能經言詞辯論程序與原訴一併審理，當無准許而並為判決之
    理，併此敘明。
貳、實體部分
一、原告起訴主張：
  ㈠先位聲明：一、確認原告就坐落彰化縣○○市○○段000地號土地
    上如附圖即彰化縣彰化地政事務所108年3月7日土地複丈成
    果圖所示編號B4、B5、B6、B7、B4-1、B5-1、B7-1部分面積
    合計199.1平方公尺建物，有應有部分83/1991之事實上處分
    權存在。二、被告應將上開建物之編號B6房屋突出物之鐵捲
    門至於隨時可開啟之狀態，供全體共有人出入。
　㈡先位部分：
　⒈坐落彰化縣○○市○○段000地號土地（以下僅記載地號）及其上
    同段757建號即門牌號碼彰化縣○○市○○路○段000號建物（地
    下一層及三樓，下稱197號建物）為原告父親黃衍洲所有，
    並非原告所有，毗鄰之同段301地號土地及其上同段754、75
    5、756建號即門牌號碼彰化縣○○市○○路○段000號建物（地下
    一層及三樓，下稱195號建物）為被告所有。195、197號建
    物上後來增建之4、5樓建物、6樓屋頂突出物暨水泥造水塔
    （下稱增建部分）原始起造人為黃和龍，領有使用執照，於
    93年2月5日由起造人依93年度彰院民公俊字第0061號公證書
    ，按應有部分10000分之5563、10000分之4437分別贈與原告
    黃貞耀及被告前前手黃衍宗，兩造為共有關係。而增建部分
    因195、197號建物頂樓沒有圍牆，可以由197號建物，透過1
    95號建物頂樓之鐵捲門（被告所有）出入，故有獨立門戶、
    通道可供出入，此部分原經被告前手訴請本院彰化簡易庭10
    7年度彰簡字第164號判決分割增建部分，嗣經本院108年度
    簡上字第116號判決駁回確定。增建部分依彰化縣彰化地政
    事務所108年3月7日土地複丈成果圖即附圖所示，坐落304地
    號面積之編號A4至A5-1合計面積為231平方公尺，坐落301地
    號土地之編號B4至B7-1合計面積為199.1平方公尺，總面積
    為430.1平方公尺，兩造於上開本院彰化簡易庭審理期日均
    同意以實際面積計算應受分配之面積，故原告應受分配面積
    為239.3平方公尺，是原告在195號建物上之增建部分尚有8.
    3平方公尺之事實上處分權（扣除304地號土地面積），惟被
    告未經全體共有人同意，將195號建物頂樓之鐵捲門反鎖，
    原告爰請求判決如先位聲明所示。
　⒉原告歷年均按彰化縣地方稅務局核發之稅額如實繳納房屋稅
    ，且被告前手曾持本院彰化簡易庭107年度彰簡字第164號判
    決向彰化縣地方稅務局辦理稅籍分割，惟遭該局駁回，並以
    彰稅房字第1090114592號函文「就該屋存有共有關係」定案
    ，並發文責令原告補繳房屋稅額，若依被告所云，301地號
    土地上之增建部分歸被告所有，304地號土地上增建部分歸1
    97號建物所有人黃衍州所有，原告應受分配面積已遭剝奪殆
    盡，惟尚需永久遭稅務局追討負擔房屋稅，對原告明顯有失
    公平，爰此被告爰引上開判決為爭點效，對原告有失公平，
    且原告所受程序保障顯有差異，前案判決未審酌原告所陳報
    證據，且「擴張」未經兩造適當完全辯論，又爭點效係肇因
    被告及其前手陳報不實造成歷審誤判，從而與爭點效之要件
    不符，不符合拘束他案訴訟之要件。況前後案標的物範圍不
    同，原告係訴請確認195號建物具有共有關係，被告一再堅
    持195、197號建物已遭判定無共有關係置辯。
　⒊被告前手亦自承僅買受301地號土地上建物事實上處分權之44
    37/1000持分之財產，且原告當時基於善意曾張貼告示提醒
    增建部分尚有產權糾紛，被告前手在另案108年度偵字第617
    號亦有承認經評估後仍願意買受，足以認定被告前手買受前
    已認同原告前揭合法財產之事實。被告並未參與公證書簽約
    現場，被告所述與事實不符，當時係因被告前手黃衍州受贈
    與時，因原告家屬長期居住範圍占用伊受贈持分之範圍，附
    帶要求原告家屬應讓出他受贈持分之範圍歸伊獨有。再按被
    告前手於本院彰化簡易庭審理期間曾聲請履勘二次，亦是被
    告堅持以實際面積計算應受分配之面積，然如今卻以「自應
    為195號建物所有權範圍擴張所及」侵占原告財產權，有違
    誠信原則。　　
　㈢備位聲明： 一、被告應給付原告新台幣21,590元，及本書狀
    送達翌日起至清償日止，按年息百分之5計算之利息。
  ㈣備位部分：退萬步言，倘認195號建物上方之頂樓增建為195
    號建物所有權範圍擴張所及，兩造對此無共有關係，惟於本
    院107年彰簡字第164號分割共有物判決中依地政機關測量結
    果既已認定被告確實較其權利範圍4437/10000多出8.3平方
    公尺，致原告無端受有短少8.3平方公尺事實上處分權之損
    害，原告自得以民法第179條不當得利之法律關係向被告為
    不當得利請求，因該增建部分依課稅現值與所坐落301地號
    土地之110年公告現值差異甚大，課稅現值難認符合市價，
    原告先以增建部分課稅現值為計算，就此部分聲請囑託不動
    產估價師為鑑價等語。
二、被告抗辯：
  ㈠原告固然依房屋稅籍資料主張195、197號建物上後來增建部
    分乃其與被告所共有，應有部分各萬分之5563及萬分之4437
    。然房屋稅籍資料僅是房屋稅課徵之依據，尚無法據此認定
    房屋所有權之歸屬。另就增建部分，前經本院彰化簡易庭10
    7年度彰簡字第164號判決原物分割，經本件原告提起上訴，
    業經本院108年度簡上字第116號判決認定：195號建物增建
    部分並無獨立門戶、通道可供出入，與195號建物在使用上
    結為一體，無從與之分離而單獨使用，自不具使用上獨立性
    ，僅具增加195號房屋之經濟使用功能目的，非為獨立之權
    利客體，自應為195號房屋所有權範圍擴張所及，僅為197號
    房屋所有權擴張後之一部，兩造間無共有增建部分所有權之
    法律關係，而廢棄原判決，原告一再主張增建部分為兩造共
    有，實無可採。
　㈡原告所主張「應有部分83/1991之事實上處分權存在」及「短
    少8.3平方公尺事實上處分權之損害」，無非係依據公證書
    所附之土地建築改良物贈與所有權移轉契約書第⒃欄權利範
    圍所示受贈持分「4437/10000」及「5563/10000」回推計算
    實際面積而得出，然就此持分計算所憑依據為何?如何計算?
    均未見原告提出說明，況此與土地建築改良物贈與所有權移
    轉契約書第⑿欄申請登記以外之約定事項記載牴觸，此外上
    開受贈持分之約定，主要是用於房屋稅籍計算，與事實上處
    分權無涉，就此部分業經另案臺灣高等法院臺中分院109年
    度上易字第464號民事確定判決，對於增建部分為共有關係
    等建物所有權歸屬之重要爭點，本於兩造辯論結果所為判斷
    ，自有爭點效之適用，於本案自應受上開判決理由拘束。
　㈢至於備位訴訟主張「短少8.3平方公尺事實上處分權之損害部
    分」，仍是以增建部分為共有關係存在為前提，然依上所述
    ，兩造並無共有增建部分之法律關係，且公證書所載受贈持
    分比例之記載，亦僅為房屋稅課稅之依據，並非是兩造事實
    上處分權或所有權範圍之依據，故原告據以主張「短少8.3
    平方公尺事實上處分權之損害部分」，亦屬無據。
三、本院之判斷：
  ㈠原告主張304地號土地及其上197號建物為黃衍洲所有，毗鄰
    之301地號土地及其上195號建物原為黃衍宗所有，嗣經受讓
    現為被告所有之事實，業據其提出土地登記謄本、建物登記
    謄本為證，並為被告所不爭執，堪認為真實。增建部分雖經
    本院彰化簡易庭前以107年度彰簡字第164號判決原物分割，
    但業經本院108年度簡上字第116號民事判決予以廢棄，並駁
    回起訴確定乙情，經本院調閱上揭卷宗核閱屬實，並有本院
    彰化簡易庭107年度彰簡字第164號判決及108年度簡上字第1
    16號民事判決影本在卷可稽。
  ㈡原告先位主張部分：
    原告主張按公證書所附土地、建築物贈與所有權移轉契約書
    所載⒃權利範圍，其受贈之土地持分為萬分之5563，被告之
    前前手黃衍宗為萬分之4437，而增建部分面積經彰化縣彰化
    地政事務所測量製作108年3月7日土地複丈成果圖即附圖所
    示，坐落304地號面積之編號A4至A5-1合計面積為231平方公
    尺，坐落301地號土地之編號B4至B7-1合計面積為199.1平方
    公尺，總面積為430.1平方公尺，依其持分換算，其應分得
    之土地面積為239.3平方公尺，是195號建物上增建部分，原
    告尚有8.3平方公尺之事實上處分權等語，並舉公證書及房
    屋稅籍資料等件為證，惟此為被告所否認，經查：
  ⒈按法院於確定判決理由中，就訴訟標的以外當事人主張之重
    要爭點，本於當事人辯論之結果，而為判斷者，除有顯然違
    背法令、當事人提出新訴訟資料足以推翻原判斷、原確定判
    決之判斷顯失公平或前訴訟與本訴訟所得受之利益（即標的
    金額或價額）差異甚大等情形外，應解為在同一當事人就與
    該重要爭點有關所提起之他訴訟，法院及當事人對該重要爭
    點之法律關係，皆不得任作相反之判斷或主張，以符民事訴
    訟上之誠信原則。是原確定判決理由中之判斷對於他訴訟有
    無拘束力，應以是否符合上開要件為斷（最高法院109年台
    上字第451號判決意旨參照）。亦即，於前後兩訴訟當事人
    同一，且前案就重要爭點之判斷非顯然違背法令、當事人未
    提出新訴訟資料足以推翻原判斷、原確定判決之判斷未顯失
    公平或前訴訟與本訴訟所得受之利益（即標的金額或價額）
    無差異甚大等情形下，後案當事人應受前案爭點效原則之拘
    束。
  ⒉原告前曾以「按公證書所載其受贈之土地持分，伊為萬分之5
    563，黃衍宗為萬分之4437，而195號及197號建物4、5樓及
    屋頂突出物面積合計分別各為199.1平方公尺及231平方公尺
    ，二者總計為430.1平方公尺，依其持分換算，其應分得之
    土地面積為239.3平方公尺，明顯大於197號建物增建部分之
    面積，可見195號建物增建部分，尚有8.3平方公尺屬於黃貞
    耀所有，黃貞耀當為301地號土地之共有人，就195號建物增
    建之4、5樓及屋頂突出物部分有優先承買權存在」與本件起
    訴相同之事由，而依民法第767條、第179條、第184條第1項
    、第197條第2項、第796條第1項規定，請求確認其就195號
    建物部分有優先承買權及建物有共有闗係等。原告所提上揭
    訴訟先後經本院以108年度訴字第1103號判決駁回其訴、臺
    灣高等法院臺中分院以109年度上易字第464號判決駁回其上
    訴確定在案，有前開判決影本存卷可查，復為兩造所不爭執
    ，堪認屬實。 
  ⒊被告前手於前案訴訟中，乃係以黃貞耀固然依房屋稅籍資料
    主張增建部分乃其與被告前手所共有，應有部分各萬分之55
    63及萬分之4437。然房屋稅籍資料僅是房屋稅課徵之依據，
    尚無法據此認定房屋所有權之歸屬。另就增建部分，業經本
    院108年度簡上字第116號判決認定：原告與被告前手間無共
    有頂樓增建所有權之法律關係，原告一再主張增建部分為黃
    貞耀與被告前手共有，實無可採等與本件所辯相同內容為辯
    。可認前案之主要爭點為兩造間就增建部分是否存有共有關
    係，且前揭臺灣高等法院臺中分院確定判決就上開爭點，本
    於原告與被告前手李嘉哲辯論之結果所為之判斷，乃認「⒈
    房屋稅籍證明書係繳稅證明，與增建建物所有權之歸屬並無
    必然之關係。且依黃和龍與黃衍洲、黃衍宗間所立土地、建
    築物贈與所有權移轉契約書項次⑿申請登記以外之約定事項
    復已明載：『195號建物4、5樓（含屋頂突出物部分）為建物
    當時所有人黃衍宗單獨所有；197號建物4、5樓（含屋頂突
    出物部分）為黃貞耀單獨所有』（原審卷第97頁），並經黃
    和龍、黃衍宗及黃貞耀3人蓋印確認，足認其3人就195號及1
    97號建物上各自增建之建物部分，自始即合意由黃和龍分別
    贈與予黃衍宗、黃貞耀個人單獨所有，並無共有之關係。⒉
    次查，黃貞耀前依系爭195號及197號建物之增建部分（含4
    、5樓建物、6樓屋頂突出物、水泥造水塔），係兩造共有，
    且被上訴人應有部分萬分之4437，伊應有部分萬分之5563，
    而依共有人身分，訴請分割上開增建之建物，雖經原法院10
    7年簡字第164號判決准原物分割，但業經原法院108年度簡
    上字第116號民事判決予以廢棄，並以195號建物增建部分，
    並無獨立之門戶、通道可供通行，與195號建物在使用上已
    結為一體，無從與之分離而單獨使用，自不具使用上獨立性
    ，僅具增加195號建物之經濟使用功能目的，非為獨立之權
    利客體，自應為195號建物所有權範圍擴張所及，197號建物
    後來增建之部分，亦僅為197號建物所有權擴張後之一部，
    雙方關於前開4、5樓增建部分並無共有關係，據以駁回黃貞
    耀分割共有物之請求確定，此亦有另案判決可參（見原審卷
    第509-523頁），黃貞耀以其就195號建物增建部分亦有應有
    部分，為共有人，為此請求確認伊就黃衍宗與被上訴人195
    號建物4、5樓及屋頂突出物之買賣契約有優先購買權，並請
    求排除被上訴人妨礙其優先購買權及事實上處分權之圓滿行
    使，亦屬無據。」等情（見本院卷第205-209頁），而臺灣
    高等法院台中分院上開確定判決核無顯然違背法令之情事，
    原告雖據原證六照片（本院卷第39頁）之鐵捲門主張195號
    建物上增建部分有獨立之出入口等情，然該鐵捲門為被告所
    有，為原告所不爭執（本院卷第363頁言詞辯論筆錄），原
    告仍需通過被告所有之195號建物始能出入195號增建部分，
    尚無從推翻上開判決對195號建物增建部分，並無獨立之門
    戶、通道可供通行之論斷，此外原告復未提出其他足以推翻
    該上開確定判決之新訴訟資料，是參酌前述民事訴訟法上誠
    信原則，就前開確定判決已經判斷之主要爭點法律關係，亦
    即其判決理由中所為：足認其3人（按即黃和龍、黃衍宗及
    黃貞耀）就195號及197號建物上各自增建之建物部分，自始
    即合意由黃和龍分別贈與予黃衍宗、黃貞耀個人單獨所有，
    並無共有之關係；195號建物增建部分，並無獨立之門戶、
    通道可供通行，與195號建物在使用上已結為一體，無從與
    之分離而單獨使用，自不具使用上獨立性，僅具增加195號
    建物之經濟使用功能目的，非為獨立之權利客體，自應為19
    5號建物所有權範圍擴張所及，197號建物後來增建之部分，
    亦僅為197號建物所有權擴張後之一部，雙方關於前開4、5
    樓增建部分並無共有關係之判斷，就本件訴訟應有「爭點效
    」之適用，從而原告不得再為相反之主張，本院亦不得另作
    相反之判斷甚明。準此，原告於本件訴訟中再以其與被告間
    就增建部分為共有關係，195號建物上增建部分具有獨立性
    ，主張其於195號建物上之增建部分有8.3平方公尺事實上處
    分權等語而為請求，顯係與上開確定判決就上開爭點之判斷
    為相反之主張，是其此節主張，殊非可採。
　㈡原告備位主張部分：
　　原告主張依附圖所示測量結果既已認定被告確實較其權利範
    圍4437/10000多出8.3平方公尺，致原告無端受有短少8.3平
    方公尺事實上處分權之損害，爰依民法第179條不當得利之
    法律關係向被告請求不當得利21,590元等語，為被告所否認
    。經查，原告此部分之請求係以公證書所附土地、建築物贈
    與所有權移轉契約書所載⒃權利範圍為據，主張被告所占用
    部分較其權利範圍4437/10000多出8.3平方公尺，致原告無
    端受有短少8.3平方公尺事實上處分權之損害，然就195號及
    197號建物上各自增建之建物部分係由黃和龍分別贈與予黃
    衍宗、黃貞耀個人單獨所有，並無共有之關係等情，業經本
    院認定如上，則195號及197號建物上各自增建之建物部分既
    係由黃衍宗、黃貞耀個人單獨所有，原告仍主張按前開權利
    範圍記載及稅籍資料主張取得增建部分5563/10000之權利範
    圍，而依附圖結果測量其受有8.3平方公尺事實上處分權之
    損害，並無理由。原告徒以被告使用之部分已超過其權利範
    圍，有不當得利等情，請求送請不動產估價師鑑價此部分面
    積之價值，並無必要。　　
四、從而，原告先位請求確認301地號土地上如附圖所示B4、B5
    、B6、B7、B4-1、B5-1、B7-1部分面積合計199.1平方公尺
    之建物，有應有部分83/1991之事實上處分權存在；被告應
    將上開建物之編號B6房屋突出物之鐵捲門至於隨時可開啟之
    狀態，供全體共有人出入，備位請求被告給付21,590元之不
    當得利，均為無理由，應予駁回
五、本件事證已臻明確，兩造其餘主張陳述及所提之證據暨所提
    之攻擊防禦方法，經本院審酌後，認與本案判斷結果無影響
    ，均毋庸再予一一審酌，附此敘明。
六、據上論結，本件原告之訴為無理由，依民事訴訟法第78條，
    判決如主文。　　
中　　華　　民　　國　　110 　年　　9 　　月　　15　　日
                  民事第四庭    法　官　姚銘鴻
以上正本係照原本作成。
如對判決上訴，應於判決送達後20日內向本院提出上訴狀。如委
任律師提起上訴者，應一併繳納上訴審裁判費。
中　　華　　民　　國　　110 　年　　9 　　月　　15　　日
                                書記官　陳品潔